臺灣高雄地方法院民事判決　　　　　　 110年度簡上字第89號
上　訴　人　陳惠美　
訴訟代理人　陳冠賓　
被　上訴人　陳柏勛　
上列當事人間請求修繕漏水等事件，上訴人對於本院高雄簡易庭
於中華民國110 年2 月22日所為109 年度雄簡字第350 號第一審
判決提起上訴，經本院於110 年11月11日言詞辯論終結，判決如
下：
    主      文
上訴駁回。
第二審訴訟費用由上訴人負擔。
    事實及理由
一、被上訴人主張：伊為門牌號碼高雄市○○區○○街000 號12
    樓（下稱系爭12樓房屋）之區分所有權人，上訴人則為門牌
    號碼高雄市○○區○○街000 號13樓（下稱系爭13樓房屋）
    之區分所有權人，為直接上下樓層關係。緣伊於民國107 年
    1 月16日發現系爭12樓房屋天花板及牆面有壁癌、潮濕等滲
    水現象，遂自行委請人員檢查漏水原因，經研判為上訴人所
    有系爭13樓房屋浴室防水層破損（下稱系爭漏水），伊因此
    受有漏水造成之天花板、牆面受潮、汙損、油漆剝落及壁癌
    等損害（下稱系爭損害），修繕費用需新臺幣（下同）48,0
    00元（主臥室粉刷20,000元、次臥室粉刷16,000元、壁癌防
    治12,000元），然伊多次欲與上訴人協商修繕事宜，上訴人
    均置之不理；另系爭漏水侵害伊之健康與居住自由，伊亦得
    請求上訴人賠償精神慰撫金234,000 元。為此，爰依民法第
    184 條第1 項前段、第195 條第1 項、第213 條第1 項及第
    3 項等規定提起本件訴訟等語。並於原審聲明：㈠上訴人應
    依被上訴人於109 年7 月21日陳報狀第2 頁附表所示之工法
    進行修繕；㈡上訴人應給付被上訴人282,000 元。
二、上訴人則以：本件經訴外人抓漏將軍工程有限公司（下稱抓
    漏將軍公司）於109 年5 月20日鑑定漏水原因乃系爭13樓房
    屋之浴室防水層問題後，伊已委請訴外人佑順防水工程有限
    公司（下稱佑順公司）進行修繕，被上訴人所有系爭12樓房
    屋應已不再漏水，毋庸再依被上訴人指示之工法修繕；至被
    上訴人請求修繕費用部分，其僅提出估價單，根本尚未修繕
    ，況伊亦得請人為被上訴人修復，故伊不同意賠付，且被上
    訴人並未居住在系爭12樓房屋內，縱有精神上損害，也是訴
    外人即實際居住之被上訴人表哥受有損害等語資為抗辯。
三、原審判決命上訴人應給付被上訴人48,000元，並駁回被上訴
    人其餘之訴。而上訴人不服，提起本件上訴，除援用原審之
    主張及陳述外，另主張：對於被上訴人提出之壁癌防治費用
    12,000元無異議，但修繕費用中之主臥室粉刷費用20,000元
    及次臥室粉刷費用16,000元，依上訴人自家整修經驗暨詢問
    相關業者，費用分別以8,000 元、6,000 元為合理，是賠付
    予被上訴人之修繕費用應以26,000元始為合理金額，且被上
    訴人之房屋以多年未整修，不可將房屋本該整修之費用，全
    由上訴人概括承受，被上訴人亦應負擔部分整修費用等語，
    並於本院聲明：㈠原判決命上訴人給付被上訴人逾26,000元
    部分應予廢棄；㈡上開廢棄部分，被上訴人於第一審之訴駁
    回。被上訴人除援用原審之主張及陳述外，另主張：上訴人
    提出之估價單記載簡陋，且未記載防水層施作工法，況一開
    始之漏水情形沒那麼嚴重，係上訴人遲未修繕致有損害，不
    應再要求被上訴人承擔部分費用等語，答辯聲明：上訴駁回
    （至原審判決駁回被上訴人請求上訴人修繕及給付234,00 0
    元部分，未據被上訴人提起上訴，已告確定）。
四、不爭執事項：
  ㈠被上訴人為系爭12樓房屋之區分所有權人，上訴人則為系爭
    13樓房屋之區分所有權人，為直接上下樓層關係。
  ㈡被上訴人主張上訴人所有系爭13樓房屋漏水致其所有系爭12
    樓房屋受有損害，經鑑定人抓漏將軍公司會同兩造在系爭13
    樓房屋進行自來水冷、熱水管路壓力檢測，並在該房屋之主
    浴室及公共浴室地板進行72小時防水蓄水色素滲漏暨使用紅
    外線熱像儀檢測比對等科學方法辦理鑑定，結果確認系爭12
    樓房屋之滲漏水乃源自上訴人所有系爭13樓房屋之公共浴室
    與主臥室浴室，有抓漏將軍公司109 年6 月10日出具之鑑定
    報告可參。
  ㈢上訴人於109 年5 月25日委請佑順公司施作防水工程，並於
    109 年6 月初完工，而佑順公司所施作之防水工程經抓漏將
    軍公司在系爭13樓房屋之主浴室及公共浴室地板進行72小時
    防水蓄水色素滲漏暨使用紅外線熱像儀檢測比對等相同之科
    學方法辦理補充鑑定，鑑定結果確認系爭13樓房屋在施作防
    水工程後，原滲漏水之位置均未發現有漏水痕跡及現象，表
    示經測試後確實無漏水等情，有抓漏將軍公司109 年11月24
    日出具之補充鑑定報告書可參。
  ㈣上訴人對於被上訴人請求臥室粉刷、壁癌防治等修繕費用，
    於26,000元範圍內不爭執。
五、被上訴人主張系爭漏水造成其所有系爭12樓房屋受有系爭損
    害，修繕費用需48,000元（主臥室粉刷20,000元、次臥室粉
    刷16,000元、壁癌防治12,000元），請求上訴人負損害賠償
    責任，此為上訴人所否認並以前詞置辯。是本件之爭點厥在
    於：被上訴人請求臥室粉刷、壁癌防治等修繕費用，於逾26
    ,000元之部分有無理由？茲將本院得心證之理由析述如下：
  ㈠按因故意或過失，不法侵害他人之權利者，負損害賠償責任
    ，民法第184 條第1 項前段定有明文。經查，本件漏水原因
    經鑑定為上訴人所有系爭13樓房屋公共浴室與主臥室浴室地
    面板防水層破損而滲漏水，導致被上訴人所有系爭12樓房屋
    主臥室、走道天花板受有系爭損害乙節，為兩造所不爭執，
    並有抓漏將軍公司109 年6 月10日出具之鑑定報告可參，而
    上訴人既為系爭13樓房屋所有權人，其未善盡維護義務，導
    致被上訴人所有系爭12樓房屋滲漏水並受有系爭損害，自堪
    認有過失而侵害被上訴人就系爭12樓房屋之所有權，被上訴
    人依民法第184 條第1 項前段，請求上訴人負侵權行為損害
    賠償責任，洵屬有據。
  ㈡次按負損害賠償責任者，除法律另有規定或契約另有訂定外
    ，應回復他方損害發生前之原狀；第一項情形，債權人得請
    求支付回復原狀所必要之費用，以代回復原狀；損害賠償，
    除法律另有規定或契約另有訂定外，應以填補債權人所受損
    害及所失利益為限，民法第213 條第1 項、第3 項及第216
    條第1 項亦分別規定甚明。是損害賠償之方法包括回復原狀
    與金錢賠償二者，而回復原狀係以事實上回復之方式俾維護
    被害人權益狀態之完整性，故身體健康之損害應治癒之，物
    之滅失應以同種類、品質、數量之他物代替之，物之毀損應
    修繕之；金錢賠償則為權益價值之填補，與被害權益狀態之
    完整尚無直接關係；又回復原狀必要費用之請求，係以請求
    支付回復原狀所必要之費用以代回復原狀，其意旨仍在實現
    被害權益狀態之完整，並非權益價值差額之填補，故回復原
    狀必要費用之規範性質，係屬回復原狀之評價範疇，且依88
    年4 月21日修正公布民法第213 條第3 項，將回復原狀必要
    費用之請求與回復原狀並列規範於同一條文，可知立法者亦
    認回復原狀必要費用之請求，係屬回復原狀之評價範疇，被
    害人對該項回復原狀之必要費用，應得自由支配，得於回復
    原狀前先為請求，亦得於回復原狀後再行主張，甚且得請求
    回復原狀所必要之費用，但不使用於回復原狀。經查：
  ⒈被上訴人於原審就系爭12樓房屋因系爭漏水所致系爭損害之
    修復費用為48,000元，業已提出現場照片8 張及估價單1 紙
    為憑（見原審卷第25至33頁），而觀諸上開現場照片，系爭
    12樓房屋臥室天花板大部分範圍確因系爭漏水而有受潮、污
    損、油漆剝落及壁癌等情形，後續壁癌防治與油漆粉刷工程
    即屬必要費用之支出，且被上訴人請求之48,000元亦無明顯
    違反經驗法則及論理法則，則被上訴人選擇請求上訴人給付
    回復原狀所必要之費用48,000元以代回復原狀，應予准許，
    甚且依前揭說明，此不因被上訴人是否已實際進行修繕而有
    不同。
  ⒉至上訴人雖於上訴後提出修復費用26,000元之估價單影本1
    紙（見本院卷第81頁），進而主張被上訴人所提出之估價單
    金額超出行情甚多云云。惟觀諸上訴人所提出之估價單乃係
    針對系爭13樓房屋所進行之估價，顯與受損之系爭12樓房屋
    標的有所不同，自無從逕援引為系爭12樓房屋修繕必要費用
    之依據。又上訴人雖另主張：系爭12、13樓房屋之格局係屬
    一致，估價之人之前也有看過系爭12樓房屋受損情形等語（
    見本院卷第85頁），惟上訴人並未證明出具上開修復費用26
    ,000元估價單之人亦曾至系爭12樓房屋檢視過，且縱使格局
    相同，房屋受損情形及受損面積也未必一致，上訴人並未提
    出證據證明系爭13樓房屋亦有如系爭12樓房屋般之受損情形
    ，已難認上訴人主張為可採；再者，曾經看過受損情形，與
    為了出具估價單而實際至受損現場評估，二者情形仍然有別
    ，在出具估價單之情形，因受委託之廠商或個人須就自己出
    具之單據負責，通常均會至現場針對實際情況進行檢視，進
    而評估應進行之工項、規格、數量暨單價等節，應較為嚴謹
    可採，僅曾經看過受損情形而出具與受損標的格局相同之其
    他建物之估價單，自無從與實際至現場評估之情形比擬，該
    估價單更不能比附援引為系爭12樓房屋修繕必要費用之依據
    ，是本件即難以上訴人提出之上開估價單而遽認修繕費用逾
    26,000元部分非屬必要費用，上訴人主張仍難採認。
  ⒊另上訴人主張被上訴人之房屋多年未整修，不可將房屋本該
    整修之費用全由其概括承受，被上訴人亦應負擔部分整修費
    用云云。然系爭12樓房屋所受系爭損害均因系爭漏水所造成
    ，既為兩造所不爭執，則系爭損害即非因多年未整修所肇致
    ，且被上訴人修繕之目的係為回復系爭12樓房屋之整體效用
    ，非為回復系爭12樓房屋之價值，前揭修繕費用即為填補被
    上訴人損害之必要費用，本即應由未善盡系爭13樓房屋維護
    義務之上訴人負擔，上訴人主張被上訴人亦應負擔部分費用
    云云，實屬無稽。
六、綜上所述，被上訴人依民法第184 條第1 項前段、第213 條
    第1 項及第3 項等規定，請求上訴人給付48,000元，為有理
    由，應予准許（至被上訴人其餘請求，因未據被上訴人提起
    上訴而告確定，故不另贅述）。原審就上開部分，判命上訴
    人如數給付，並依職權為准免假執行之宣告，於法並無違誤
    ，上訴人猶執前詞指摘原判決不當，求予廢棄改判，為無理
    由，應駁回其上訴。
七、本件事證已臻明確，兩造其餘攻擊防禦方法，經本院審酌後
    認均不足以影響判決之結果，爰不另贅論，附此敘明。
八、據上論結，本件上訴為無理由，依民事訴訟法第436 條之1
    第3 項、第449 條第1 項、第78條規定，判決如主文。
中    華    民    國   110    年    12    月    3     日
                  民事第四庭  審判長法官  鄭子文
                              法      官  郭任昇
                              法      官  王宗羿
以上正本係照原本作成。
本判決不得上訴。
中    華    民    國   110    年    12    月    7     日
                              書  記  官  劉容辰